ACORDAO-COMPLETO-2367164

ACÓRDÃO 8830/2019 ATA 32/2019 - PRIMEIRA CÂMARA

VISTOS, relatados e discutidos estes autos que cuidam de pedido de reexame interposto por Edilson Gonçalves contra o Acórdão 1136/2019-TCU-Primeira Câmara, por intermédio do qual este Tribunal, dentre outras medidas, considerou ilegal seu atos de aposentadoria,
	ACORDAM os Ministros do Tribunal de Contas da União, reunidos em sessão da Primeira Câmara, com fundamento no artigo 48 da Lei 8.443/1992, c/c os artigos 285 e 286 do RI/TCU, diante das razões expostas pelo Relator, em:
	9.1. conhecer e negar provimento ao presente pedido de reexame, mantendo-se inalterado o Acórdão 1136/2019-TCU-Primeira Câmara;
	9.2. dar ciência deste acórdão ao recorrente e ao Tribunal Regional do Trabalho da 1ª Região/RJ.

Pedido de reexame interposto contra decisão que considerou ilegal ato de aposentadoria.

Primeira Câmara

3. Recorrente: Edilson Gonçalves (XXX.453.951-XX).

13.1. Ministros presentes: Walton Alencar Rodrigues (Presidente), Benjamin Zymler, Bruno Dantas (Relator) e Vital do Rêgo.
13.2. Ministros-Substitutos presentes: Augusto Sherman Cavalcanti e Weder de Oliveira.

ACORDAO-COMPLETO-2377912

Acórdão 11450/2019 - Primeira Câmara

BRUNO DANTAS

Ministro Vital do Rêgo.

Cuidam os autos de pedido de reexame interposto por Edilson Gonçalves contra o Acórdão 1136/2019-TCU-Primeira Câmara.
2.	A deliberação recorrida apresentou o seguinte teor:
"VISTOS, relatados e discutidos estes autos que tratam de ato de concessão de aposentadoria emitido pelo Tribunal Regional do Trabalho da 1ª Região/RJ em favor do Sr. Edilson Gonçalves;
ACORDAM os Ministros do Tribunal de Contas da União, reunidos em Sessão da 1ª Câmara, nos termos dos arts. 71, inciso III, da Constituição Federal, 1º, inciso V, e 39, inciso II, da Lei 8.443/1992 e 260, § 1º, do RITCU e ante as razões expostas pelo Relator, em:
9.1. considerar ilegal e recusar registro ao ato de concessão de aposentadoria emitido em favor de Edilson Gonçalves (XXX.453.951-XX) ;
9.2. dispensar a devolução dos valores indevidamente recebidos até a data da ciência pelo Tribunal Regional do Trabalho da 1ª Região/RJ, do presente acórdão, com base no Enunciado 106 da Súmula da Jurisprudência do TCU;
9.3. determinar ao Tribunal Regional do Trabalho da 1ª Região/RJ, com base no art. 45 da Lei 8.443/1992, que:	
9.3.1. faça cessar os pagamentos decorrentes do ato impugnado, comunicando ao TCU, no prazo de quinze dias, as providências adotadas, nos termos dos arts. 262, caput, do Regimento Interno do TCU, 8º, caput, da Resolução-TCU 206/2007 e 19, caput, da Instrução Normativa-TCU 78/2018;
9.3.2. emita novo ato de aposentadoria do interessado, adequando a proporcionalidade da aposentadoria em função da exclusão dos tempos de serviço já utilizados para a concessão da reforma junto à PMDF, no prazo de 30 (trinta) dias, contados da ciência desta decisão;
9.3.3. comunique ao interessado o teor desta decisão, alertando-o de que o efeito suspensivo proveniente da interposição de eventual recurso não o exime da devolução dos valores percebidos indevidamente após a respectiva notificação, caso o recurso não seja provido;
9.3.4. no prazo de 30 (trinta) dias, contados da ciência desta decisão, envie a este Tribunal documentos comprobatórios de que o interessado está ciente da presente deliberação;
9.4. determinar à Secretaria de Fiscalização de Pessoal que monitore o cumprimento das determinações especificadas no item 9.3 (e subitens) deste acórdão."
3.	Admitido o processamento dos recursos, porquanto preenchidos os requisitos previstos no art. 48 da Lei 8.443/1992, conferi efeito suspensivo aos itens 9.1, 9.31 e 9.32 do acórdão recorrido em relação ao recorrente (peça 59) .
4.	Instruído o presente feito, faço reproduzir, com os ajustes que julgo pertinentes, o exame técnico e o encaminhamento oferecidos pela Secretaria de Recursos deste Tribunal (peça 65) , que contou com a anuência do corpo diretivo daquela unidade (peça 66) :
"HISTÓRICO
2.	A aposentadoria do recorrente foi julgada ilegal em razão da averbação de tempo de serviço concomitante, já computado na reforma concedida pela Polícia Militar do Distrito Federal, para fins de aposentadoria no cargo de Desembargador no TRT da 1ª Região, resultando em deferimento de proventos em proporção superior à devida. 
ADMISSIBILIDADE
3.	Reitera-se o exame de admissibilidade contido na peça 56 do SAR/Serur, em que se propôs o conhecimento do recurso, nos termos do artigo 48 da Lei 8.443/1992, c/c os artigos 285 e 286, parágrafo único, do RI/TCU, suspendendo-se os efeitos dos subitens 9.1, 9.3.1 e 9.3.2 do Acórdão 1136/2019-TCU-Primeira Câmara, em relação ao recorrente. Observa-se que o Excelentíssimo Senhor Ministro Bruno Dantas, mediante despacho de peça 59, concordou com a análise desta unidade técnica.
MÉRITO
4. Delimitação
4.1	Constitui objeto do presente pedido de reexame definir se:
a) houve cerceamento da ampla defesa;
b) existem documentos atestando com firmeza quais períodos foram levados em consideração por cada órgão no momento do cálculo da aposentadoria;
c) houve averbação de tempo de serviço prestado na Polícia Civil do DF, já utilizado na reforma concedida pela Polícia Militar do Distrito Federal, para fins de aposentadoria no cargo de Desembargador no TRT da 1ª Região.
5. Da ampla defesa
5.1.	O recorrente aduz que houve cerceamento de sua defesa, com base no seguinte argumento:
5.2.	O recorrente não teve oportunidade de se manifestar após o pronunciamento da Sefip.
Análise:
5.3.	Rejeita-se, desde já, o argumento de ter havido violação aos princípios do contraditório e da ampla defesa, em virtude de não ter sido oportunizado ao ora recorrente o direito de se manifestar nos autos antes da prolação do acórdão recorrido, porquanto o entendimento consubstanciado na Súmula Vinculante 3 do STF expressamente excepciona a observância do contraditório e da ampla defesa previamente ao julgamento do Tribunal, nesses termos:
Nos processos perante o Tribunal de Contas da União asseguram-se o contraditório e a ampla defesa quando da decisão puder resultar anulação ou revogação de ato administrativo que beneficie o interessado, excetuada a apreciação da legalidade do ato de concessão inicial de aposentadoria, reforma e pensão (grifos acrescidos) . 
5.4.	Assim, nos termos da referida súmula, o STF, ao julgar os MS's 25.116 e 25.403, confirmou seu entendimento no sentido de que a Corte de Contas, nos processos de registro de aposentadoria, reforma e pensão, deve oportunizar o contraditório à parte interessada somente nos casos em que haja ultrapassado o lapso quinquenal para o julgamento do TCU. Na oportunidade, restou decidido, ainda, que o prazo não deve ser contado a partir da concessão do benefício, mas apenas do momento em que o ato foi encaminhado ao Tribunal de Contas da União para registro, pois somente a partir daí a Corte de Contas teria ciência dos motivos que levaram à sua edição.
5.5.	Com base nesse entendimento, por intermédio do Acórdão 587/2011-TCU-Plenário, este Tribunal definiu a sistemática para apreciação dos atos sujeitos a registro, nestes termos:
O TCU, diante de constatação que possa levar à negativa de registro de ato de admissão de pessoal e de concessão de aposentadoria, reforma e pensão, deve assegurar aos beneficiários a oportunidade do uso das garantias constitucionais do contraditório e da ampla defesa, sempre que transcorrido lapso temporal superior a cinco anos quando da apreciação. 
5.6.	 O presente ato de aposentadoria foi enviado ao TCU em 17/02/2012 (vide ato de peça 9) e o seu julgamento ocorreu em 5/2/2019, em Sessão realizada pela Primeira Câmara. Por via de consequência, foi oportunizado o contraditório do recorrente, conforme peça 43, não devendo, portanto, ser acatado o argumento de violação aos princípios do contraditório e da ampla defesa.
5.7.	Cabe esclarecer que esta Corte de Contas não intima pessoalmente a parte acerca da data em que será julgado processo de seu interesse. Tal fato não ofende qualquer princípio constitucional ligado à defesa, vez que a publicação da pauta de julgamentos no Diário Oficial da União é suficiente para conferir publicidade ao ato processual. Tal exegese encontra amparo em deliberação do Plenário do Supremo Tribunal Federal, proferida em sede de Agravo Regimental em Mandado de Segurança (MS-AgR 26.732/DF, Relatora Ministra Carmen Lúcia) , conforme excerto a seguir transcrito: 
EMENTA: MANDADO DE SEGURANÇA. TRIBUNAL DE CONTAS DA UNIÃO. JULGAMENTO DE RECURSO DE RECONSIDERAÇÃO. INTIMAÇÃO PESSOAL DA DATA DA SESSÃO. DESNECESSIDADE. 
1. Não se faz necessária a notificação prévia e pessoal da data em que será realizada a sessão de julgamento de recurso de reconsideração pelo Tribunal de Contas da União. Ausência de ofensa aos princípios da ampla defesa e do devido processo legal quando a pauta de julgamentos é publicada no Diário Oficial da União. 
2. O pedido de sustentação oral pode ser feito, conforme autoriza o art. 168 do Regimento Interno do Tribunal de Contas da União, até quatro horas antes da sessão. Para tanto, é necessário que os interessados no julgamento acompanhem o andamento do processo e as publicações feitas no Diário Oficial da União. 
3. Agravo regimental ao qual se nega provimento.  
5.8.	Nessa ordem de ideias, é de se propor a rejeição do argumento da recorrente.
6. Dos documentos atestando com firmeza quais períodos foram levados em consideração por cada órgão no momento do cálculo da aposentadoria
6.1.	O recorrente aduz que não há documentos atestando com firmeza quais períodos foram levados em consideração por cada órgão no momento do cálculo da aposentadoria, com base nos seguintes argumentos:
6.2.	O acórdão recorrido incorreu em grave cerceamento de defesa ao recorrente, e consequente desrespeito ao processo legal, uma vez que ignorou o pedido do Sr. Edílson, para que que o TRT-1 e a PM/DF fossem oficiados, a fim de apresentar mais documentações que pudessem comprovar, de fato, quais os períodos de prestação de serviços teriam sido utilizados para o cálculo da aposentadoria.
6.3.	Desta forma, o acórdão recorrido deve ser anulado, a fim de que haja a correta instrução probatória, com diligência ao TRT-1 e à PM/DF, para que apresentem a documentação comprobatória dos períodos utilizados para o cômputo das aposentadorias.
Análise:
6.4.	Observa-se que o TRT- 1ª Região apresentou planilha descritiva dos tempos de serviço utilizados na aposentadoria no aludido órgão (peça 4, p. 4-6) .
6.5.	Por seu turno, a PM/DF apresentou o documento de peça 31, p. 20, em que consta, no campo AVERBAÇÕES, os tempos de serviços utilizados para o deferimento da reforma do recorrente no posto de major da PM/DF.
6.6.	Combinando-se os documentos das peças 4 e 31, chega-se à conclusão de que houve o cômputo concomitante dos seguintes tempos de serviço:
	Discriminação do Tempo
	Período averbado em duplicidade
	Contado na inativação da PMDF?
	Contado na Inativação do TRT da 1ª Região?

	Exército Brasileiro
	15/12/1956 a 1/8/1959
 (2 anos, 7 meses e 16 dias) 
E
26/12/1960 a 24/1/1962
 (1 ano e 29 dias) 
	Sim
	Sim

	Ministério da Justiça/Polícia Civil
	29/1/1962 a 31/12/1964
 (2 anos, 11 meses e 3 dias) 
	Sim
	Sim

	Governo do DF
	1/1/1965 a 30/8/1966
 (1 ano, 7 meses e 28 dias) 
	Sim
	Sim

	Total averbado em concomitância: 8 anos, 3 meses e 16 dias

6.7.	Nesse quadro, opina-se pela rejeição dos argumentos apresentados pelo recorrente.
7. Do tempo de serviço prestado na Polícia Civil do DF computado para a reforma na PM-DF e para a aposentadoria como Desembargador do TRT-1ª Região
7.1.	O recorrente aduz que não houve cômputo concomitante do tempo de serviço prestado na Polícia Civil, com base nos seguintes argumentos:
7.2.	Na p. 18 da peça 31, há a certidão de tempo de serviço do recorrente, apresentada pela PM/DF, que atesta claramente que, no referido período de 1962 a 1966 - mais precisamente, de 29/1/1962 a 30/8/1966 -, o interessado laborou para a corporação militar.
Análise:
7.3.	O documento de p. 19 da peça 31 (verso da certidão de tempo de serviço citada pelo recorrente) comprova que o recorrente ingressou no quadro da PM/DF em setembro de 1966.
7.4.	Nas não é só: de 29/01/1962 a 30/8/1966, a certidão de tempo de serviço de p. 18 da peça 31 comprova que o recorrente laborou no cargo de Agente de Polícia do quadro de pessoal da Polícia Civil do DF.
7.5.	Nessa ordem de ideias, não há como acolher o argumento do recorrente de que teria trabalhado para a PM/DF de 29/1/1962 a 30/8/1966.
CONCLUSÃO
8.	Diante do exposto, conclui-se que:
a) não houve cerceamento da ampla defesa;
b) existem documentos atestando com firmeza quais períodos foram levados em consideração por cada órgão no momento do cálculo da aposentadoria;
c) houve averbação de tempo de serviço prestado na Polícia Civil do DF, já utilizado na reforma concedida pela Polícia Militar do Distrito Federal, para fins de aposentadoria no cargo de Desembargador no TRT da 1ª Região.
8.1.	Ex positis, opina-se pela negativa de provimento do presente pedido de reexame.
PROPOSTA DE ENCAMINHAMENTO
9.	Diante do exposto, com base no art. 48 da Lei n. 8.443/92, submete-se o presente processo à consideração superior, propondo a adoção das seguintes medidas:
a) conhecer do pedido de reexame e, no mérito, negar-lhe provimento;
b) cientificar o recorrente e os demais interessados do acórdão que vier a ser prolatado, ressaltando-se que o relatório e o voto que o acompanharem podem ser consultados no endereço www.tcu.gov.br/acordaos, no dia seguinte ao de sua oficialização."
5.	O Ministério Público de Contas, representado nos autos pela Procuradora-Geral Cristina Machado da Costa e Silva, manifestou-se de acordo com o encaminhamento sugerido pela Serur (peça 67) :
	É o relatório.

André Dallalana (OAB/RJ 146.132) e outros, representando Edilson Gonçalves.

Procuradora-Geral Cristina Machado da Costa e Silva.

aposentadoria. contagem de tempo de contribuição concomitante, já utilizado em outra inativação. pedido de reexame CONHECIMENTO. negativa de provimento.

APOSENTADORIA (APOS)

Secretaria de Recursos (Serur).

Em julgamento, pedido de reexame interposto por Edilson Gonçalves contra o Acórdão 1136/2019-TCU-Primeira Câmara, por intermédio do qual este Tribunal, dentre outras medidas, considerou ilegal seu atos de aposentadoria.
2.	A concessão foi considerada ilegal em razão da averbação de tempo de serviço concomitante, já computado na reforma concedida ao interessado no âmbito da Polícia Militar do Distrito Federal, para fins de aposentadoria no cargo de Desembargador no TRT da 1ª Região, o que ocasionou o deferimento de proventos em proporção superior à devida.
3.	 Preliminarmente, ratifico o despacho exarado no sentido de que o presente recurso merece ser conhecido, porquanto preenche os requisitos de admissibilidade previstos nos artigos 32, parágrafo único, 33 e 48, todos da Lei 8.443/1992.
4.	No mérito, a secretaria especializada propõe o conhecimento e a negativa de provimento ao pedido, ante a ausência de elementos suficientes para alterar a deliberação vergastada, desfecho que contou com o apoio do Parquet de Contas e com o qual concordo, razão pela qual adoto, aqui, como razões de decidir, os fundamentos ali sustentados, sem prejuízo das considerações que se seguem.
5.	Com efeito, o recorrente insiste na tese de que não foram acostados aos autos os documentos aptos a esclarecer quais foram os períodos averbados em cada um dos órgãos para concessão das aposentadorias. No entanto, conforme bem delimitado no relatório precedente, houve contagem concomitante de períodos laborados junto ao Exército Brasileiro, ao Ministério da Justiça/ Polícia Civil do DF e ao Governo do DF, não havendo dúvidas em relação a isso ao cotejarmos os elementos encaminhados pela PMDF (peça 31) e pelo TRT-1ª Região (peça 4) .
6.	Também não prospera o argumento do recorrente no sentido de que no período compreendido entre 29/1/1962 e 30/8/1966 ele teria laborado para a PMDF. Conforme se verifica, esse período foi prestado junto à Polícia Civil do DF e foi computado para a as duas aposentadorias do recorrente. Aliás, a certidão acostada à página 20 da peça 31 é clara ao firmar 31/8/1966 como data de alistamento do interessado junto à PMDF, o que encerra essa questão.
7.	Tampouco merece guarida o argumento de que teria havido ofensa à ampla defesa por não lhe ter sido oferecida a oportunidade de se manifestar após a instrução da Secretaria de Fiscalização de Pessoal. Nos termos da jurisprudência do Supremo Tribunal Federal, a oportunidade de uso das garantias do contraditório e da ampla defesa nos processos em que se aprecia a legalidade de concessões somente se impõe para atos que, quando de seu julgamento, tenham sido encaminhados há mais de cinco anos ao TCU (e.g. MS 25.116 e MS 25.403) . Em obediência a essa intelecção, foi exarado o Acórdão 587/2011-TCU-Plenário, que estabeleceu que:
"o TCU, diante de constatação que possa levar à negativa de registro de ato de admissão de pessoal e de concessão de aposentadoria, reforma e pensão, deve assegurar ao (s) interessado (s) /beneficiário (s) a oportunidade do uso das garantias constitucionais do contraditório e da ampla defesa, sempre que transcorrido lapso temporal superior a cinco anos quando da apreciação".
8.	No presente caso, o ato de aposentadoria do interessado foi alcançado pela sobredita regra, razão pela qual ele foi formalmente oficiado para se manifestar nos autos previamente à apreciação de seu ato de aposentadoria, restando plenamente contemplado o exercício da ampla defesa e do contraditório. Não há que se falar em nova oportunidade de manifestação ou necessidade de intimação pessoal sobre a data de julgamento do processo, conforme bem esclarecido pela secretaria especializada no relatório precedente.
9.	Nesse cenário, não tendo sido apresentados elementos capazes de infirmar a deliberação vergastada, cumpre ao TCU negar provimento ao presente pleito, mantendo-se inalterado o Acórdão 1136/2019-TCU-Primeira Câmara.
	Ante o exposto, voto por que o Tribunal adote a deliberação que ora submeto à apreciação deste Colegiado.
TCU, Sala das Sessões Ministro Luciano Brandão Alves de Souza, em 10 de setembro de 2019.
Ministro BRUNO DANTAS
Relator